---
title: "Komputasi Matriks"
author: "I Wayan Sumarjaya (sumarjaya@unud.ac.id)"
date: "10/19/2020"
output: 
  beamer_presentation:
    highlight: tango
    keep_tex: true
    slide_level: 3 # cause a lot of problem if level > 3
---

```{r setup, include=FALSE}
knitr::opts_chunk$set(echo = TRUE,prompt = TRUE,comment='')
```
## Topik

- Komputasi Matriks?
- Aljabar Matriks
- Efisiensi Komputasi Matriks

--- 

## Aljabar Matriks pada R

- Suatu matriks $X_{n\times p}$ merupakan sistem bilangan dengan $n$ baris dan $p$
kolom dan biasanya dinyatakan sebagai:
\begin{equation}
X =
\begin{bmatrix}
  x_{11} & x_{12} & \dotsc & x_{1p}\\
  x_{21} & x_{22} & \dotsc & x_{2p}\\
  \vdots & \vdots & \ddots & \vdots\\
  x_{n1} & x_{n2} & \dotsc & x_{np}\\
\end{bmatrix}
= (x_{ij}).
\end{equation}
- Matriks dengan satu kolom dan $n$ baris adalah \textbf{vektor kolom} dan matriks
 dengan satu baris dan $p$ kolom adalah \textbf{vektor baris}.  

--- 

- Kode R berikut akan membuat matriks $4\times 4$:
```{r}
# membuat matriks X dengan elemen-eleman bilangan
# dari 1 sampai dengan 16
X = matrix(1:16, nrow=4,ncol=4, byrow=TRUE) 
X
```  

---

Perhatikan matriks berikut:
```{r}
Y = matrix(1:16, nrow=4,ncol=4, byrow= FALSE)
Y
```  

---

- Membuat matriks
```{r}
Z = matrix(c(23,45,56,88,99,77,11,23,8,10),nrow=5,ncol=2,byrow=TRUE)
Z
```
- Diagonal matriks dapat diakses menggunakan fungsi \texttt{diag}. Kemudian, 
matriks dengan elemen  bernilai nol selain diagonal disebut 
\textbf{matriks diagonal}.   

---

### Mengakses diagonal dan membuat matriks diagonal

```{r}
diag(X) # mengakses diagonal matriks X
diag(4) # matriks identitas 4 x 4  
```

---

```{r}
diag(2,3) # elemen diagonal pada matriks 3 x 3
diag(c(1,4,7,3),nrow=3,ncol=4) # matriks 3 x 4  
```

---

```{r}
diag(2,3,4) # matriks 3 x 4 dengan diagonal 2  
```

---

### Rank
- Rank suatu matriks $X$ dinotasikan $\text{rank}(X)$ adalah jumlah maksimum baris
atau kolom. Bebas linear adalah dari suatu himpunan $h$ baris $x_j$ berarti bahwa
$\sum_{j = 1}^h c_j x_j = 0$ jika dan hanya jika $c_j = 0$ untuk semua $j$.

```{r}
qr(X)$rank # mengakses nilai rank matriks  
```

---

### Teras dan Determinan Matriks
Teras (\textit{trace}) suatu matriks adalah jumlah elemen-elemen diagonal.

```{r}
X = matrix(c(4,8,2,7,5,6,4,3,7),nrow=3,ncol=3,byrow = TRUE)
X
sum(diag(X)) #teras matriks
det(X) #determinan matriks  
```

---  

### Transpos Matriks

```{r}
t(X)
t(Y)  
```

---

### Operasi Dasar Matriks

```{r}
X = matrix(c(4,5,2,11,23,9,3,7,25),nrow=3,ncol=3,byrow=TRUE);X
Y = matrix(c(5,6,30,67,22,12,8,9,2),nrow=3,ncol=3,byrow=TRUE);Y
X + Y # penjumlahan  
```

---

```{r}
X^2 # bukan X*X
X %*% X # X*X
X %*% Y # perkalian  
```

---

### Balikan (Inverse) Matriks
- Balikan matriks dapat dihitung menggunakan fungsi \texttt{solve}.

```{r}
solve(X) # balikan X
solve(Y) # balikan Y  
```

---

### Balikan Rampat (Generalized Inverse)

- Dalam praktik kita mungkin sering menemukan kasus matriks singular, yaitu
matriks dengan determinan nol (0). Pada kasus ini, kita bisa menggunakan balikan 
rampat (\textit{generalized inverse}):
\begin{equation}
  X X^{-} X = X
\end{equation}

```{r}
library(MASS)
ginv(X)  

```

---


```{r}
ginv(Y)
ginv(Z)  
```

---

### Eigennilai dan Eigenvektor

Suatu persamaan berbentuk
\begin{equation}
  X\gamma = \lambda\gamma
\end{equation}
dengan $\lambda$ disebut eigennilai dan $\gamma$ disebut eigenvektor.

```{r}
eigen(X)$values # mengakses eigennilai
eigen(Y)$vectors # mengakses eigenvektor  
```

---

- Setelah eigennilai ditemukan nilai teras dan determinan matriks dapat 
dihitung:
\begin{equation}
  \text{tr}(X) = \sum_{i = 1}^p \lambda_i
\end{equation}
dan
\begin{equation}
  \text{det}(X) = \prod_{i = 1}^p \lambda_i
\end{equation}
```{r}
X = matrix(c(4,5,2,11,23,9,3,7,25),nrow=3,ncol=3,byrow=TRUE)
sum(diag(X)) # teras
sum(eigen(X)$values) # teras menggunakan eigennilai
```

---

```{r}
det(X) # determinan
prod(eigen(X)$values) # determinan menggunakan perkalian eigennilai
```

---

### Dekomposisi Spektral

- Dekomposisi spektral suatu matriks adalah representasi matriks dalam 
  eigennilai dan eigenvektor.
- Misalkan $X_{p\times p}$ adalah matriks dengan entri bilangan real dan 
  $\Lambda$ adalah matriks eigennilai dan $V$ adalah matriks eigenvektor. 
  Matriks
  \begin{equation}
    X = V\Lambda V^{-1}.
  \end{equation}
  
---

```{r}
X = matrix(c(4,5,2,11,23,9,3,7,25),nrow=3,ncol=3,byrow=TRUE); X
V = eigen(X)$vectors;V

#
```
---

```{r}
L = diag(eigen(X)$values);L
qr(L)$rank
V %*% L %*% solve(V) # matriks X
```

---

## Norma Vektor dan Matriks

- Komputasi matriks sering melibatkan dua norma: norma vektor (_vector
  norm_) dan norma matriks (_matriks norm_)
- Misalkan $V$ adalah ruang vektor dan $b$ adalah skalar, keduanya bisa dalam
   $\mathbb{R}^n$ atau $\mathbb{C}^n$. Misalkan vektor-vektor $x$, $y \in V$.
   Norma adalah pemetaan $\|\cdot\|:V\rightarrow \mathbb{R}_0^+$ dengan sifat:
   - $\|bx\| = |b|\|x\|$,
   - $\|x + y\| \leq \|x\| + \|y\|$,
   - $\|x\| \geq 0$ dengan $\|x\| = 0$ jika dan hanya jika $x = 0$.

---

- Misalkan $x = (x_1,\dotsc, x_n)^{\textsf{T}} \in \mathbb{R}^n$, $k \geq 1$,
  dan $k \in \mathbb{R}$. Norma $L_k$ dapat dinyatakan sebagai
  \begin{equation}
    \| x \|_k = \left(\sum_{i=1}^n |x_i|^k \right)^{1/k}
  \end{equation}
- Beberapa norma vektor:
  - Norma Manhattan: $\|x\|_1 = \sum_{i=1}^n |x_i|$,
  - Norma Euclid: $\|x\|_2 = \left(\sum_{i=1}^n |x_i|^2\right)^{1/2} = (x^{\mathsf{T}}x)^{1/2}$
  - Norma tak berhingga: $\| x\|_{\infty} = \max\{|x_i|_{i=1}^n\}$
  - Norma Frobenius: $\|x\|_p = (x^{\mathsf{T}}x)^{1/2}$
  
---

```{r}
v = matrix(c(2,3,6),nrow=3,ncol=1);v
norm(v,type="1") # norma Manhattan
norm(v,type="F") # norma Euclid/Frobenius
norm(v,type="I") # norma tak berhingga
```

---

- Misalkan $U^{n\times p}$ adalah himpunan matriks-matriks berdimensi $n\times p$
  dan $a$ adalah skalar (real atau kompleks). Ruang $U^{n\times p}$ adalah ruang
  vektor yang dilengkapi dengan penjumlahan matriks dan perkalian skalar. Misalkan
  $A, B \in U^{n\times p}$. Norma matriks didefinisikan sebagai pemetaan
  $\|\cdot\|:U^{n\times p} \rightarrow \mathbb{R}_0^+$ dengan sifat-sifat berikut:
  - $\|cA|| = |c|\|A\|$,
  - $\| A + B \| \leq \|A \| + \| B\|$,
  - $\|A \| \geq 0$, dengan $\|A\| = 0$ jika dan hanya jika $A = 0$.
  
---

- Beberapa contoh norma matriks:
  - Norma satu: $\| A\|_1 = \max_{i \leq j \leq p} \sum_{i=1}^n |a_{ij}|$,
  - Norma Euclid/spektral: $\|A\|_2 = \sqrt{\lambda_{\max}(A^CA)}$,
  - Norma tak berhingga: $\|A\| = \max_{1 \leq i \leq n } \sum_{j = 1}^p |a_ij|$,
  - Norma Frobenius: $\|A\|_F = \sqrt{\sum_{i=1}^j\sum_{j=1}^p |a_{ij}|^2}$.
  
```{r}
X = matrix(c(4,5,2,11,23,9,3,7,25),nrow=3,ncol=3,byrow=TRUE); X
norm(X,type="O") # norma satu
norm(X,type="2") # norma Euclid
```

---

```{r}
norm(X,type="I") # norma tak berhingga
norm(X,type="F") # norma Frobenius
```

---

## Efisiensi dalam Komputasi Matriks

- Kita akan menghitung perkalian matriks berbentuk 
  $\mathbf{A}\mathbf{B}\mathbf{y}$. 
```{r}
## Menghitung perkalian matriks ABy masing-masing elemen
## terdiri dari bilangan acak (seragam) U(0,1)
n = 2000
A = matrix(runif(n*n),n,n)
B = matrix(runif(n*n),n,n)
y = runif(n)
# Perkalian ABy
system.time(A%*%B%*%y)
# Perkalian A(By)
system.time(A%*%(B%*%y))
```


---


```{r}
system.time(sum(A*t(B)))
```

---

- Apa yang terjadi di sini? Jawabannya terletak pada bagaimana perkalian disusun 
  pada pada kedua kasus tersebut dan banyak operasi titik kambang 
  (\textit{floating point operations} atau flop) yang diperlukan. 
- Mari kita amati lebih jauh apa yang terjadi. 
  - Pada kasus pertama matriks $\mathbf{AB}$ 
            dibentuk terlebih dahulu dan matriks yang terbentuk kemudian 
            dikalikan dengan $\mathbf{y}$. 
  - Namun, pada kasus kedua vektor $\mathbf{By}$ dibentuk terlebih 
            dahulu, kemudian hasilnya dikalikan dengan $\mathbf{A}$. Sekarang 
            kita perlu menghitung berapa banyak operasi titik kambang atau flop 
            yang diperlukan. 

---

Sebelum membicarakan bagaimana menghitung flop kita lihat contoh sederhana 
berikut. Perhatikan perkalian matriks
\begin{equation}
    \begin{bmatrix}
        b_{11} & b_{12} & b_{13}\\
        b_{21} & b_{22} & b_{23}\\
        b_{31} & b_{32} & b_{33}
    \end{bmatrix}
    \begin{bmatrix}
        y_{11}\\
        y_{12}\\
        y_{13}
    \end{bmatrix}.
\end{equation}

---

Berapa banyak flop $(+,-,*,/)$ yang diperlukan pada perkalian pada bagian 
sebelumnya?  Sekarang berapa banyak flop yang diperlukan untuk operasi matriks
\begin{equation}
    \begin{bmatrix}
        a_{11} & a_{12} & a_{13}\\
        a_{21} & a_{22} & a_{23}\\
        a_{31} & a_{32} & a_{33}
    \end{bmatrix}
    \begin{bmatrix}
        b_{11} & b_{12} & b_{13}\\
        b_{21} & b_{22} & b_{23}\\
        b_{31} & b_{32} & b_{33}
    \end{bmatrix}?
\end{equation}

---

Nah, sekarang kalau kita nyatakan dalam $n$ berapakah ``biaya'' untuk melakukan 
operasi flop untuk membentuk $\mathbf{AB}$? Berapa pula biaya untuk 
membentuk $\mathbf{By}$? Sekarang, hitung banyak biaya flop untuk menghitung 
kedua cara menghitung $\mathbf{ABy}$.

---

Sekarang kita akan melihat lagi contoh lain. Misalkan kita akan menghitung teras
$\text{tr}(\mathbf{AB})$. Misalkan $\mathbf{A}$ adalah matriks berdimensi 
$10000\times 100$ dan $\mathbf{B}$ adalah matriks berdimensi $100\times 10000$.

```{r}
## Menghitung teras
n = 10000
m = 100
A = matrix(runif(n*m),n,m)
B = matrix(runif(n*m),m,n)
# Membentuk matriks AB dan mengekstrak diagonal, kemudian
# menjumlahkannya
system.time(sum(diag(A%*%B)))
# Menghitung teras menggunakan sifat tr(AB) = tr(BA)
system.time(sum(diag(B%*%A)))
```

---

```{r}
# Menghitung tr(AB) menggunakan sifat tr(AB = sum A_{ij}B_{ji}
system.time(sum(A*t(B)))
```

---

Beberapa catatan untuk perhitungan teras di atas:

- Pada metode pertama saat matriks $\mathbf{AB}$ dibentuk, ``biaya'' 
  flop adalah $2n^2m$, lalu diagonal utama diekstrak dan dijumlahkan.
- Pada kasus kedua kita menggunakan sifat $\text{tr}(AB) = \text{tr}(BA)$, ``biaya''
  yang diperlukan adalah $2nm^2$, lalu diagonal utama diekstrak dan 
  dijumlahkan.
- Pada ketiga sifat yang digunakan adalah $\text{tr}(\mathbf{AB}) = \sum_{ij}A_{ij}B_{ji}$, dengan      ``biaya'' $2nm$.
    
--- 

masalah | dimensi|   flop|    flop ($m = n = p$)
--------|--------|-------|-------------------
$x^T y$	|$x,y \in\mathbb{R}^m$| $2m$ | $2m$
$x y^T$	|$x\in\mathbb{R}^m$, $y \in \mathbb{R}^n$ | $mn$ | $m^2$
$Ay$	|$A\in\mathbb{R}^{m\times n}$, $x \in \mathbb{R}^n$ | $2mn$ | $2m^2$
$AB$	|$A\in\mathbb{R}^{m\times n}$, $B\in \mathbb{R}^{n\times p}$ | $2mnp$ | $2m^3$

